【裁判字號】    95,勞訴,9
【裁判日期】    951110
【裁判案由】    損害賠償
【裁判全文】
臺灣臺北地方法院民事判決               95年度勞訴字第9號
原      告  永慶房屋仲介股份有限公司
法定代理人  己○○
訴訟代理人  連元龍律師
複代理人    陳建瑜律師
            陳瓊苓律師
訴訟代理人  游雅鈴律師
被      告  丁○○
            丙○○
            乙○○
上3人共同
訴訟代理人  游孟輝律師
複代理人    子○○
上列當事人間損害賠償事件，本院於民國95年10月12日言詞辯論
終結，判決如下：
    主  文
原告之訴及其假執行之聲請均駁回。
訴訟費用由原告負擔。
    事實及理由
甲、程序方面：
    按當事人得以合意定第一審管轄法院，但以關於由一定法律
    關係而生之訴訟為限，民事訴訟法第24條第1項定有明文。
    查兩造約定由本院為第一審管轄法院，有個人資料保護切結
    書第12條、在職同仁保證書第8條可憑（見本院臺北簡易庭
    94年度北勞調字第211號卷【下稱調解卷】第10頁、第17 頁
    ），是本院自有管轄權，合先敘明。
乙、實體方面：
一、原告起訴主張：被告丁○○自民國90年7月9日起，擔任原告
    公司大安店仲介經紀人，雙方簽有書面之勞動契約，另外，
    原告公司為遵循電腦個人資料保護法相關規定，於94年2 月
    15日，經協議由被告簽立個人資料保護切結書，依爭勞動契
    約及個人資料保護切結書之約定，被告丁○○不得擅自複製
    原告公司客戶及物件資料，詎被告丁○○明知上開約定，竟
    基於為自己或他人不法所有及使用原告公司營業秘密之意圖
    ，於94年6月8日任職於原告公司安和店時，未經店長同意，
    且非為職務所需登入原告公司電腦作業系統，以手抄方式重
    製上開電腦系統內儲存之營業秘密資料，總計約150筆物件
    及客戶資料，嚴重損害原告公司之營業秘密及客戶之隱私權
    ，而該等資料均為店面資料（包含現址、坪數、總價），顯
    非經紀人為拜訪客戶之正常使用，幸經原告公司安和店店長
    戊○○即時發覺，通報部主管癸○○處理，並取回其手抄之
    客戶資料，損害始未擴大，被告丁○○上開行為，顯已違反
    系爭勞動契約第11條、第17條及個人資料保護切結書第5條
    、第10條第2項之約定，依重度規定吸收輕度規定原則，被
    告丁○○應依系爭勞動契約第17條約定，給付原告公司其最
    近1年年薪資總額1,266,856元之2倍即2,533,712元之懲罰性
    違約金。而被告丙○○、乙○○為被告職務保證人，同意就
    被告丁○○違反公司規章，致公司利益受損害時，與被告丁○○負連帶責任，並清償所有保證事項所生之損害，原告自
    得依系爭在職同仁保證書第1條約定及民法第756條之1、第
    740 條之規定，請求被告丙○○、乙○○連帶給付上開違約
    金等語。並聲明：(一)被告應連帶給付原告2,533,712元，及
    自訴狀繕本送達翌日起至清償日止，按年息5%計算之利息。
    (二)願供擔保請准宣告假執行。
二、被告則以：有關客戶書面資料之抄錄，及原告之電腦檔案內
    之客戶資料之抄錄，均為原告公司之店長所提供予各業務員
    抄錄使用，且原告公司在個人資料保護法施行後，其電腦檔
    案內之客戶資料，各業務員仍均可上線抄錄使用，尤有甚者
    ，依一般經驗法則而言，原告係從事房屋仲介業務，而被告
    丁○○為其聘僱之業務人員，原告公司既提供屋主之客戶資
    料予其業務人員，以利房屋仲介業務之推展及促使房屋買賣
    行銷，是原告及其業務人員為追求最大利潤之重要且不可避
    免之方法，故被告丁○○因業務關係而持有原告公司之客戶
    資料，實不足為奇。尤有甚者，依原告所聲請訊問之證人戊○○所證述之內容略以：原告之客戶資料並沒有開放列印、
    業務員1天50筆資料的上限、原告之業務人員亦有使用書面
    抄錄客戶資料及系爭勞動契約並無涉及不正常使用之違反規
    定，且原告公司就本件起訴主張內容並無損害等事實，更進
    一步證明被告丁○○抄錄之客戶資料並非1天所完全抄錄，
    且被告之抄錄行為並無違背系爭勞動契約，而原告亦無因此
    受有損害可言，從而，原告本件請求，自屬無據。再者，依
    系爭在職同仁保證書第2條約定，保證人之賠償責任僅就原
    告公司所受損害及所失利益負連帶賠償責任，而且其最高賠
    償責任，依民法第756條之2第2項規定以不超過受僱人當年
    可得報酬之總額為限，且原告未就其所謂所受損害及所失利
    益負舉證責任，其請求被告連帶給付2,533,712元之懲罰性
    違約金，於法未合等語，資為抗辯。並聲明：(一)。原告之訴
    及其假執行之聲請均駁回。(二)如受不利判決，願供擔保請准
    宣告免為假執行。
三、本件兩造不爭執之事實：
  (一)被告丁○○自90年7月9日起，擔任原告公司仲介經紀人，雙
    方簽有書面之勞動契約書，有系爭勞動契約書卷可稽（見調
    解卷第8至9頁），上開勞動契約書第11條約定：「乙方（即
    被告丁○○）同意採取必要措施維護受僱期間所知悉或持有
    之營業秘密，以保持其機密性。除非職務之正常使用外，非
    經甲方（即原告）事前書面同意，不得洩露、告知、交付或
    交予第三人、或對外發表、或為自己或第三人使用、利用該
    營業秘密，乙方亦不得自電腦設備、系統、網路中重製、修
    改、拷貝、列印或破壞本契約所列之各項營業秘密。」等語
    ，違反者依勞動契約書第17條第1項約定，應給付其最近1年
    年薪資總額之2倍之懲罰性約金予原告。
  (二)原告為不動產仲介經紀業，為落實自94年1月1日起適用電腦
    個人資料保護法之規定，經與被告丁○○協商，由其於94年
    2月15日簽立個人資料保護切結書，有系爭個人資料保護切
    結書在卷足稽（見調解卷第10頁），上開個人資料保護切結
    書第5條約定：「對公司之個人資料檔案（包括電腦檔案及
    書面資料），不得擅自洩露、輸出、列印、燒錄、複製、干
    擾、變更、刪除、或妨害個人資料檔案之正確性」等語，違
    反者依個人資料保護切結書第10條第1項約定，應給付其平
    均薪獎10倍之懲罰性違約金予原告。
  (三)被告丁○○於94年6月8日任職於原告公司安和店時，有以手
    抄方式重製上開電腦系統內儲存之物件及客戶資料約150 筆
    之情事，有原證三之手抄客戶資料在卷可稽（見調解卷第11
    至15頁）。
  (四)被告丁○○於94年6月前之最近1年年薪資總額為1,266,856
    元。
  (五)被告丙○○、乙○○為被告職務保證人，簽立在職同仁保證
    書，有系爭在職同仁保證書附卷可證（見調解卷第16至17頁
    ），依上揭在職同仁保證書第1條約定，被告丙○○、乙○○同意就被告丁○○違反公司規章，致公司利益受損害時，
    與被告丁○○負連帶責任，並清償所有保證事項所生之損害
    。
四、至原告主張被告丁○○違反系爭勞動契約書第11條、第17條
    及個人資料保護切結書第5條、第10條第2項約定，抄錄原告
    公司客戶及物件資料，依重度規定吸收輕度規定原則，被告
    丁○○應依系爭勞動契約書第17條約定，給付原告公司其最
    近1年年薪資總額1,266,856元之2倍即2,533,712元之懲罰性
    違約金，而被告丙○○、乙○○為被告職務保證人，同意就
    被告丁○○違反公司規章，致公司利益受損害時，與被告丁○○負連帶責任，並清償所有保證事項所生之損害，原告依
    系爭在職同仁保證書第1條約定及民法第756條之1、第740條
    之規定，請求被告丙○○、乙○○連帶給付上開違約金等情
    ，則為被告丁○○、丙○○、乙○○所否認，並以上開情詞
    置辯。是本件應予審究之爭點厥為：
    (一)被告丁○○是否違反系爭勞動契約書及個人資料保護切結
      書，去複製原告公司客戶及物件資料？
    (二)原告請求被告連帶給付違約金2,533,712元，是否有理由
      ？
五、茲就本件應予審究之爭點析述如下：
  (一)被告丁○○是否違反系爭勞動契約書及個人資料保護切結書
    ，去複製原告公司客戶及物件資料？
  1.系爭勞動契約第11條約定：「乙方同意採取必要措施維護受
    僱期間所知悉或持有之營業秘密，以保持其機密性。除非其
    職務之正當使用外，非經甲方事前書面同意，不得洩漏、告
    知、交付或交予第三人，或對外發表或為自己或第三人使用
    、利用該營業秘密」，並於第17條第1項約定：「乙方違反
    第10條至第16條或其他相關規定，甲方得終止契約，乙方除
    應負其最近1年年薪資總額（含各類薪資、獎金）之二倍為
    懲罰性違約金（若乙方違反第10條第2款及第11條電腦洩密
    者為新臺幣500萬元整之懲罰性違約金）外，並應賠償甲方
    所受之損害及承擔一切法律責任…」，再原告公司為遵循電
    腦個人資料保護法相關規定，於94年2月15日經雙方協議後
    ，由被告丁○○簽立系爭個人資料保護切結書，上開切結書
    第5條約定：「對公司之個人資料檔案（包括電腦檔案及書
    面資料），不得擅自洩露、輸出、列印、燒錄、複製、干擾
    、變更、刪除、或妨害個人資料檔案之正確性」、第10 條
    約定：「本人如違反以上條款或個資法規定者，除願自負民
    、刑責任外並同意公司依下列方式處理：(一)本人若因一般過
    失違反者，願以事件發生前1年之平均薪資之10倍計算，給
    付公司做為懲罰性違約金，並同意負擔公司因事件發生而遭
    受之所有損害賠償…」，有系爭個人資料保護切結書及勞動
    契約書各乙份附卷可參（見本院94年度北勞調字第211號卷
    第8頁至第10頁），故原告主張被告應依其簽立之系爭勞動
    契約書第11條及第17條第1項、個人資料保護切結書第5條、
    第10 條第1項約定請求被告損害賠償，自應證明被告有未經
    原告事前同意或非基於業務正當使用，登入原告公司電腦作
    業系統，以手抄方式重製上開電腦系統內儲存之營業秘密資
    料，總計約150筆物件及客戶資料。
  2.原告雖主張被告丁○○非經其事前同意以手抄方式抄錄原告
    公司電腦系統內儲存之物件及客戶資料云云，惟為被告丁○○所否認。查被告丁○○對於其於94年6月8日任職於原告公
    司安和店時，有以手抄方式重製上開電腦系統內儲存之物件
    及客戶資料約150筆等情，固不否認，且有原證三之手抄客
    戶資料在卷可稽（見調解卷第11至15頁），應堪信為真實。
    然查，被告丁○○於94年6月8日擔任原告公司安和店仲介經
    紀人，為兩造所不爭執，已如上述，而被告丁○○主張有關
    客戶書面資料之抄錄，及原告之電腦檔案內之客戶資料之抄
    錄，均為原告公司之店長所提供予各業務員抄錄使用，且原
    告公司在94年1月1日個人資料保護法施行後，其電腦檔案內
    之客戶資料，各業務員仍均可上線抄錄使用等情，核與證人
    辛○○到庭證稱：「（法官問：證人在原告公司工作情形？
    ）我曾經在原告大安店、光復店及逸仙店上班，任職期間為
    91年8月到94年8月。（法官問：你在原告公司任何職務？）
    業務人員。（法官問：原告公司客戶資料，是否所有員工都
    可以使用？）是的，店長會定期提供書面客戶資料，電腦化
    後業務員都可以用自己的帳號在權限內上網查詢。我的權限
    ，一般的買方、賣方或是我們曾經服務過的客戶我可以查詢
    。所謂客戶資料，上面有記載客戶姓名資料、預算、聯絡方
    式，可能是手機、電話、住址等，電話一定會有，住址不一
    定有。賣方部分，還有買賣標的資料。（被告訴訟代理人問
    ：原告公司業務人員，是不是每個人手上都有壹份自己抄錄
    的客戶資料？這些資料是否都來自店長或是電腦上提供的？
    ）是。是的，也有一些是客戶主動來店裡所留下的，這部分
    我們要回報給公司，讓公司建檔。（原告訴訟代理人問：抄
    錄的動作是否有經長官同意？）店長提供書面資料，告知大
    家有需要的自己拿去用。我們自己沒有權限去拿這些資料。
    」等語（見本院卷第57至58頁）相符，應堪信為真實。且證
    人甲○○到庭結證陳稱：「（法官問：原告公司的客戶資料
    ，員工是否可以抄錄使用？）賣方的屋主資料，除了承辦人
    ，我們還可以去追溯之前的資料，星期五下午會開一個會議
    ，四家店即民生、敦北、復興南京，把要賣的案子秀出來，
    我們業務員在下面可以抄錄下來在自己的筆記裡。店長提供
    給我們書面報表讓我們去追蹤，同事的第一手資料我們也可
    以去追蹤，我們自己認為有效的案件，我們會在自己整理資
    料帶在身上。其他跨區的案子，會自己跟那個區的同事聯絡
    。（被告訴訟代理人問：過期的物件原告是否會主動提供？
    ）是，店長會以書面報表形式提供給業務員。（被告訴訟代
    理人問：你在永慶房屋時，會不會以原證三這樣的方式紀錄
    客戶資料？【提示原證三】）會。（被告訴訟代理人問：這
    是不是就是剛剛你說店長所提供的形式？）類似，店長所提
    供的資料是比較詳細的資料，就我需要的部分，我會節錄在
    自己工作的筆記本。（原告訴訟代理人問：你在永慶房屋任
    職時間？）90年5月20日到91年4月30日，我記得是差20天滿
    一年。（原告訴訟代理人問：你自己是不是也會把客戶資料
    寫在你的筆記本裡？目的是不是為了要拜訪客戶？）是。是
    。（原告訴訟代理人問：會抄錄150多筆資料這麼多嗎？）
    我自己是沒有這麼多，我的筆記本大約有幾十筆。（原告訴
    訟代理人問：那時你抄錄資料，店長知道嗎？）知道，店長
    是民生店店長」等語（見本院卷第31至32頁）；證人壬○○
    到庭證稱：「（法官問：證人在永慶房屋任職時間？）90年
    4 月到91年6、7月左右。（法官問：永慶房屋客戶資料，員
    工是不是可以自由抄錄使用？）當時分店秘書會提供一些過
    期屋主的書面資料，業務員可以自己過濾看是不是還有委託
    的可能自己去跑。另外電腦裡面有詳細各區房屋資料，包括
    坪數、門牌、買方的系統、聯賣資料，業務員可以自己去看
    。我主要負責的區域是大安區，我可以跨區跟其他業務員合
    作。我在離職權，永慶房屋有推一個方案，可以透過ＰＤＡ
    找房屋資料，是我自己拜訪來的客戶，還有店秘書提供的資
    料，我自己過濾後我會自己抄錄在我的筆記內。（法官問：
    過期的物件原告是否會主動提供？）會，店長會吩咐秘書提
    供，業務員沒有權限要求店秘書給，我自己沒有主動要過。
    （法官問：你在永慶房屋時，會不會以原證三這樣的方式紀
    錄客戶資料？【提示原證三】）我是自己用小的筆記本，我
    有我自己整理的方式，隨時提醒自己。（原告訴訟代理人問
    ：店秘書提供的資料你是不是也會抄在你的筆記本裡？）是
    ，有開發可能的我會記下來。（法官：會一次抄錄150多筆
    資料這麼多嗎？）一次不會抄這麼多。我自己一天大概會準
    備10個上下的物件資料，有時候不會準備這麼多。（法官問
    ：那時你抄錄資料，店長知道嗎？）我不清楚。比我早進公
    司的同事也都是這樣做，我也是跟著這樣做。（原告訴訟代
    理人問：公司電腦管制的資料，業務員是不是也可以抄錄？
    ）沒有禁止抄錄，可以去拜訪客戶的我自己就會抄下來」等
    語（見本院卷第32頁反面至第33頁）；證人庚○○到庭證稱
    ：「（法官問：你之前在原告公司任職情形？）任職期間為
    80年3 月到93年10月。（法官問：在你任職期間有無與被告
    同事過？）有，應該是91還是92年，在永慶大安店曾經同事
    ，那時我擔任店長。之後他調到安和店。（法官問：原告公
    司的客戶資料是否提供業務人員來抄錄使用？）只能抄錄部
    分，限於當天要去拜訪或是客戶所需的資料。通常業務人員
    會做當天或當週的業務安排。（法官問：就你是主管而言，
    你會提供什麼樣的資料給業務員？）公司依業務人員、店長
    、協理三個層級規範使用的權限。店長可以看全區的資料，
    業務員只能看該分店可流通的資料。（法官問：抄錄部分公
    司有無對業務員作限制？）在我任職期間我不是很清楚。不
    過公司會鼓勵業務員跑業務，如果他有需要公司會提供。（
    原告訴訟代理人問：客戶資料是否可以列印？）不可以，可
    是為了接待客戶，應該有鼓勵抄寫。」等語（見本院卷第88
    至89頁），均可證明原告公司在94年1月1日個人資料保護法
    施行之前，其書面及電腦檔案內之客戶資料，各業務員均可
    抄錄使用等情屬實。綜上，足認原告公司之客戶書面資料及
    原告之電腦檔案內之客戶資料，均為原告公司之店長所提供
    予各業務員抄錄使用，且原告公司在個人資料保護法施行之
    前與之後，其電腦檔案內之客戶資料，各業務員均可上線抄
    錄使用等情為真實。原告雖否認上開情節，惟證人癸○○即
    原告公司業務協理到證稱：「（被告訴訟代理人問：永慶房
    屋業務人員從來沒有人使用書面抄錄客戶資料嗎？）應該有
    ，不過量沒有這麼大。通常都是把今天要拜訪的客戶資料抄
    錄下來，拜訪回來後在電腦上記載、維護。」等語；證人戊○○即原告公司店長亦證稱：「（原告訴訟代理人問：證人
    所屬安和店業務員有無用自己筆記本大量記載客戶資料情形
    嗎？）很少，幾乎沒有。因為電腦化之後，公司有要求經紀
    人減少用手抄資料，儘量使用電腦作業」等語（見本院卷第
    79頁），均未能證明原告公司禁止其業務員抄錄客戶資料，
    而被告林輝既為原告公司業務員，其抄錄原告公司所提供之
    物件及客戶資料，自無違反系爭勞動契約及個人資料保護切
    結書之約定。從而，原告主張被告丁○○未經其事前同意以
    手抄方式抄錄原告公司電腦系統內儲存之物件及客戶資料，
    係違反系爭勞動契約書第11條暨個人資料保護切結書第5條
    之約定，為無可取。
  3.又原告固主張其限制業務員1天可查詢之客戶資料上限為50
    筆，則被告丁○○以手抄方式一次抄錄原告公司電腦系統內
    儲存之物件及客戶資料150筆，顯係非基於業務正當使用，
    而違反系爭勞動契約書第11條暨個人資料保護切結書第5條
    之約定云云，亦為被告丁○○所否認。經查，被告丁○○否
    認原告所為其係一次抄錄物件及客戶資料150筆之主張，並
    辯稱：抄錄資料不是一天就抄錄這麼多，是經過多日累積的
    ，被告林輝任職在原告公司期間相當長，所以手上當然會有
    客戶資料，原告既然有開放業務員一天可以抄錄50筆資料，
    被告抄錄50筆資料並沒有違反規定，且沒有規定不能只抄錄
    店面資料等語，而證人戊○○證稱：「（法官問：你有沒有
    看過這份資料？【提示原證三】）有看過。資料是當初丁○○要離職之前，我常常看他在抄寫資料，這份資料我不確定
    是他交給我還是交給協理，有點忘記了」等語（見本院卷第
    78 頁反面），僅能證明被告丁○○「常常」在抄寫資料，
    並無法證明被告丁○○係一天抄錄150筆店面資料，而原告
    公司並未規定不能抄只抄錄店面資料，且被告丁○○所抄錄
    資料，除客戶現址、坪數、總價外，尚有電話號碼，難謂全
    然無法供拜訪客戶使用，此由證人戊○○證稱：「（原告訴
    訟代理人問：原證三，丁○○所抄寫的資料可否作為拜訪客
    戶使用？）一般以這樣的資料拜訪客戶很少，拜訪屋主應該
    要準備謄本、物件等資料」等語（見本院卷第79頁）可證。
    況且，被告丁○○之系爭抄錄行為，亦未能證明致原告受有
    損害，核與證人癸○○證稱：「（被告訴訟代理人問：原證
    三所示資料是否有致原告公司損害？）這我沒有辦法告訴你
    有沒有實際成交或損害，因為沒有實際追蹤」等語（見本院
    卷第78頁倒數第2行至第78頁反面第3行）相符。而被告丁○○於94年6月8日既仍為原告公司業務員，其抄錄原告公司所
    提供之物件及客戶資料，自係基於業務正當使用，而原告公
    司迄未能舉證證明被告丁○○有非基於業務正當使用之行為
    ，則被告丁○○自無違反系爭勞動契約及個人資料保護切結
    書之約定。從而，原告主張被告丁○○非基於業務正當使用
    以手抄方式抄錄原告公司電腦系統內儲存之物件及客戶資料
    ，係違反系爭勞動契約書第11條暨個人資料保護切結書第5
    條之約定，仍無可取。
  4.承上，被告丁○○以手抄方式抄錄複製原告公司客戶及物件
    資料，並未違反系爭勞動契約書及個人資料保護切結書。本
    件原告主張被告丁○○違反系爭勞動契約書第11條暨個人資
    料保護切結書第5條之約定，並非有據。
  (二)至於前開四(二)「原告請求被告連帶給付違約金2,533,712元
    ，是否有理由？」之爭點部分，因被告丁○○複製原告公司
    客戶及物件資料，並未違反系爭勞動契約第11條及個人資料
    保護切結書第5條之約定，原告依系爭勞動契約第17條、個
    人資料保護切結書第10條第2項之約定，請求被告丁○○給
    付違約金2,533,712元之主張，為無可取，此項爭點因與本
    件判決結果無涉，無須再予審究。
六、從而，原告本於民法第756條之1、第740條及系爭勞動契約
    、個人資料保護切結書、在職同仁保證書契約之法律關係，
    請求被告連帶給付2,533,712元，及自訴狀繕本送達翌日即
    94 年12月24日起至清償日止，按年息5%計算之利息，為無
    理由，應予駁回。其訴既經駁回，則假執行之聲請亦失所附
    麗，應併予駁回。
七、本件事證已臻明確，兩造其餘主張、陳述及其所提證據，經
    審酌與本院前揭判斷不生影響，毋庸再予審酌，併此敘明。
八、據上論結，本件原告之訴為無理由，依民事訴訟法第78條，
    判決如主文。
中    華    民    國    95    年    11    月    10    日
                    勞工法庭    法  官  曾啟謀
以上正本係照原本作成
如對本判決上訴，須於判決送達後20日內向本院提出上訴狀
中    華    民    國    95    年    11    月    10    日
                                書記官  王月伶


司法院資訊處製作；財團法人民間司法改革基金會備份。
